臺灣嘉義地方法院民事判決
109年度訴字第704號
原      告  林榮華  

被      告  黃惠麗  
訴訟代理人  呂維凱律師
複  代理人  蔡昀圻律師
上列當事人間請求清償借款事件，本院於民國110年2月4日言詞
辯論終結，判決如下：
    主  文
原告之訴駁回。
訴訟費用由原告負擔。
    事實及理由
一、原告主張：
㈠、被告為原告前配偶即訴外人黃惠貞之胞妹，被告於民國99年6
    月3日晚間約11時向原告提及與訴外人梁凱富合作東森購物
    台，因生意周轉需要，遂向被告借款新臺幣（下同）51萬元
    ，年息按5%計算，預計3年內可清償完畢，原告念及姻親間
    之信賴關係，遂未要求被告簽立本票或借據，僅由被告親筆
    書寫匯款帳號字據代替借據為意思表示，並於99年6月4日匯
    款51萬元（下稱系爭匯款）予被告收受。嗣被告拒絕返還上
    開借款，遂先位請求依返還借款法律關係，或備位請求依不
    當得利之法律關係，請求被告返還原告51萬元，及自99年6
    月4日起之法定利息。
㈡、被告雖辯稱系爭匯款係原告清償前於97年11月6日向被告借貸
    之50萬元及其利息云云。然97年11月6日被告匯款50萬予原
    告，乃是為向原告之前配偶清償借款，原告於收受被告匯款
    後，隔天即將該50萬元轉匯予黃惠貞，故系爭匯款確實係被
    告向原告借貸之款項。
㈢、並聲明：被告應返還原告51萬元及自99年6月4日起之法定利
    息。
二、被告則以：
㈠、原告主張兩造間有消費借貸關係存在，依最高法院81年度台
    上字第2372號判決意旨，應由原告就金錢之交付及借貸之意
    思表示互相一致等要件負舉證之責。而原告僅提出匯款及轉
    帳相關資料，然原告匯款原因可能係贈與、清償、買賣等原
    因，雖有匯款事實，亦難證明兩造間有消費借貸之合意。況
    系爭款項係於99年間轉帳，原告於10年間均未向被告請求清
    償，又未約定利息及清償方法，實有違常情，是原告既未盡
    舉證責任，應認其主張無理由。
㈡、原告前向被告借款50萬元，原告遂於97年11月6日匯款予被告
    ，並約定利息為1萬元，原告始於99年6月4日匯款51萬元返
    還積欠被告之上開借款，是原告匯款51萬元予被告並非借款
    ，而是清償積欠被告之債務，原告既已對收受匯款等原因提
    出證明並具體陳述，則依最高法院102年台上字第420號民事
    判決意旨，應生舉證責任轉換由原告負擔之效果，就不當得
    利部分，原告應對被告收受51萬元匯款無法上原因等事實，
    負舉證責任。
㈢、並聲明：原告之訴駁回。
三、本院得心證之理由：
㈠、原告主張其於99年6月4日匯款51萬元貸予前配偶即黃惠貞之
    胞妹即被告，迄今被告均未清償，爰先位依消費借貸，備位
    依不當得利法律關係，請求被告返還51萬元；被告則以兩造
    間並無消費借貸關係，原告無論主張消費借貸或不當得利，
    均未盡舉證責任，而無理由等語置辯，則本件應審酌者厥為
    ：㈠、原告依消費借貸法律關係請求返還系爭匯款有無理由
    ？㈡、原告依不當得利法律關係請求返還系爭匯款有無理由
    ？
㈡、原告先位主張消費借貸關係，請求被告返還51萬元，無理由
    ：
  1.按當事人主張有利於己之事實者，就其事實有舉證之責任，
    民事訴訟法第277條前段定有明文。即民事訴訟如係由原告
    主張權利者，應先由原告負舉證之責，若原告先不能舉證，
    以證實自己主張之事實為真實，則被告就其抗辯事實即令不
    能舉證，或其所舉證據尚有疵累，亦應駁回原告之請求。次
    按，消費借貸者，謂當事人一方移轉金錢或其他代替物之所
    有權於他方，而約定他方以種類、品質、數量相同之物返還
    之契約，民法第474條第1項定有明文。又消費借貸者，於當
    事人間必本於借貸之意思合致，而有移轉金錢或其他代替物
    之所有權於他方之行為，始得當之。是以消費借貸，因交付
    金錢之原因多端，除有金錢之交付外，尚須本於借貸之意思
    而為交付，方克成立。倘當事人主張與他方有消費借貸關係
    存在者，自應就該借貸意思互相表示合致及借款業已交付之
    事實，均負舉證之責任，其僅證明有金錢之交付，未能證明
    借貸意思表示合致者，仍不能認為有該借貸關係存在（最高
    法院98年度台上字第1045號判決意旨參照）。準此，當事人
    主張與他方有金錢借貸契約存在者，應就該借貸意思表示合
    致及借款交付之事實，均負舉證之責任。
  2.查原告雖主張兩造間有51萬元之消費借貸關係，並提出國泰
    世華銀行匯款單據影本、存摺影本等件為憑（見本院卷第43
    -45頁），惟上開證據僅能證明原告有匯款予被告51萬元之
    事實，除此之外原告並未提出任何相關書面字據證明兩造間
    確有借貸之意思表示合致，證人梁凱富即被告之友人雖證稱
    確實曾於98年9月起至99年6月間，與被告有共同商品在東森
    出售（見本院卷第97-102頁），惟對被告是否有缺錢、是否
    有向原告借款等事，均表示不知情，是證人梁凱富證述內容
    尚無法證明兩造間有成立51萬元之消費借貸契約；又原告提
    出被告書寫之收款帳戶字據（見本院卷第43頁），主張該字
    據為被告向原告借款的意思表示，惟細觀該借據所載內容，
    僅有被告之郵局代號、帳號、戶名及郵局名稱，此外無任何
    借款之約定或表示，是尚難僅憑該字據，遽認被告有與原告
    就借貸意思表示合致。故原告就此所為舉證，尚有不足，本
    院自無從僅以原告曾有匯款予被告51萬元之事實，據以認定
    兩造間有51萬元消費借貸關係存在。
  3.綜上所述，原告未能舉證證明兩造間有借貸意思表示互相一
    致，則原告先位依消費借貸關係請求被告返還51萬元，並無
    理由，自不應准許。
㈢、原告備位主張依不當得利法律關係，請求被告返還51萬元，
    亦無理由：
  1.按主張不當得利請求權存在之當事人，對於不當得利請求權
    之成立要件應負舉證責任，即應證明他方係無法律上之原因
    而受利益，致其受有損害。如受利益人係因給付而得利時，
    所謂無法律上之原因，係指給付欠缺給付之目的，故主張該
    項不當得利請求權存在之當事人，自應舉證證明該給付欠缺
    給付之目的（最高法院97年度台上字第332號判決要旨參照
    ）；又主張不當得利請求權之原告，係因自己之行為致造成
    原由其掌控之財產發生主體變動，則因該財產變動本於無法
    律上原因之消極事實舉證困難所生之危險自應歸諸原告，始
    得謂平。是以原告對不當得利請求權之成立要件應負舉證責
    任，亦即原告必須證明其與被告間有給付之關係存在，且被
    告因其給付而受有利益以及被告之受益為無法律上之原因，
    始能獲得勝訴之判決（最高法院91年度台上字第1673號判決
    意旨參照）。
  2.查原告主張被告受領51萬元為不當得利一節，為被告所否認
    ，揆諸前開說明，原告仍應就被告受益為無法律上原因一節
    負舉證責任。惟原告除提出匯款51萬元之匯款紀錄外，未舉
    出其他證據足資證明被告取得51萬元為無法律上之原因。而
    金錢交付原因甚多，且本件匯款金額數目並非小額，難認有
    誤為匯款之情，故實無法逕論原告款項之交付，事出無因，
    原告僅以其無法證明兩造間就上開款項為借貸關係，即主張
    被告受領款項為無法律上原因云云，尚不足採，原告既未提
    出其他積極證據為憑，難認就被告受領匯款51萬元無法律上
    原因已盡舉證之責任，是原告之主張，應非可採。從而，原
    告備位依民法第179條返還不當得利之規定，請求被告返還
    該款項，亦無由准許。
四、綜上所述，原告先位依消費借貸契約之法律關係，備位依不
    當得利之法律關係，請求被告給付51萬元及自99年6月4日起
    至清償日止，按週年利率5％計算之利息，均無理由，應予駁
    回。
五、本件事證已臻明確，兩造其餘攻擊防禦方法及所提證據，經
    審酌後核與判決結果不生影響，爰不逐一論述，併此敘明。
六、訴訟費用負擔依據：民事訴訟法第78條。
中　　華　　民　　國　　110 　年　　3 　　月　　5 　　日
                       民事第一庭法　官  曾文欣
以上正本係照原本作成。
如對本判決上訴須於判決送達後20日內向本院提出上訴狀（須按
對造人數提出繕本）。
如委任律師提起上訴者，應一併繳納上訴審裁判費。　　
中　　華　　民　　國　　110 　年　　3 　　月　　5 　　日
                                 書記官　陳慶昀